【裁判字號】    92,台上,2351
【裁判日期】    920430
【裁判案由】    偽造有價證券
【裁判全文】
最高法院刑事判決                              九十二年度台上字第二三五一號
    上  訴  人  甲○○
    選任辯護人  葉滄燁律師
右上訴人因偽造有價證券案件，不服台灣高等法院中華民國九十二年一月二十二日第
二審判決 (九十一年度上訴字第二四一號，起訴案號：台灣台北地方法院檢察署八十
七年度偵字第一四四三七、一五三三九號) ，提起上訴，本院判決如左：
    主  文
原判決關於甲○○部分撤銷，發回台灣高等法院。
    理  由
本件原判決認定：黃水德 (業經原審判刑確定) 及上訴人甲○○均明知綽號﹁呆呆﹂
之﹁林武義﹂之不詳年籍成年人，所販賣之支票均係利用偽造或變造他人身分證虛設
帳戶而請領之甲存支票或以相當對價或其他方式委請知情之人至各行庫設立帳戶請領
甲存支票，然該帳戶內並無存款而簽發之支票 (即俗稱芭樂票，以下分別以偽造支票
及人頭支票稱之)，竟貪圖利益，起意販賣前開芭樂票圖利，黃水德以每月新台幣 (
下同) 五萬元受僱於林武義，甲○○明知其情仍分別以賣出一張支票一千元至二千元
不等、二千元計算之酬勞受僱於林武義，黃水德、甲○○即先後與林武義基於偽造有
價證券及詐欺取財之犯意聯絡，黃水德自民國八十六年十一月間某日起、甲○○自八
十七年一月間某日起至同年七月二十三日止，由林武義代申請電話並在報上刊登類似
﹁支票借你週轉﹂之販賣支票廣告，黃水德、甲○○ (化名為柯太太) 分別以林武義
所申請之電話及黃水德租用之行動電話對外聯絡，林武義並代甲○○印製﹁柯太太﹂
之名片廣為散發，以招徠客戶，俟客戶以電話聯繫應買，黃水德、甲○○則視客戶要
求之面額及發票日期，並依﹁活票﹂ (無退票紀錄之支票) 、﹁普通票﹂ (有跳票紀
錄之支票)、﹁死票﹂(已拒絕往來之支票) 予以區分，分別談妥以二千元至九千餘元
不等之價格出售，而後連續多次由林武義提供客戶所需如原判決附表二編號一、附表
三編號四、五、附表五編號二一至二四、二六、二八、三十、三六、三八至四一、附
表七編號一、二所示之發票人、金額、發票日均屬空白或僅金額、發票日空白 (已蓋
用發票人印文) 之偽造支票及原判決附表一編號七、附表二編號二、附表三編號六、
七、附表四編號三、附表五編號十八至二十、二五、二七、二九、三一至三五、三七
、四二、附表六、附表七編號三至二一所示之發票人、金額、發票日均屬空白或僅金
額、發票日空白(已蓋用發票人印文)  之人頭支票交與黃水德，黃水德即自行以林武
義交付之發票人印章蓋用印文於發票人欄，並填寫金額、發票日，或委由甲○○、謝
秀桃 (業經第一審判刑確定) 填寫金額、發票日以接續完成偽造原判決附表五編號二
四、三六、四一、附表七編號一、二所示之偽造支票，及填載完成發票人業已概括授
權或同意之原判決附表一編號七、附表五編號四二、附表六、附表七編號三至二一之
人頭支票，繼由黃水德自行將其中附表六所示人頭支票在台北縣、市交付與指定之客
戶 (附表五編號二四、三六、四一之偽造支票，未及行使即在黃水德在三重住處為警
查扣) ，或委由甲○○將其中附表七編號一、二所示之偽造支票及編號三至二一之人
頭支票在台北縣、市等地交付與指定之客戶，並收取價款交與林武義，林武義再經由
黃水德分發報酬。至原判決附表二編號一、附表三編號四、五、附表五編號二一至二
三、二六、二八、三十所示未填載完成或填載有誤之支票，雖非有效票據，然其上偽
造吳玉砲、王聯銘等人印文 (應為偽造印章所偽造) ，並足生損害於吳玉砲、王聯銘
等人。嗣該買受之客戶中有人持之行使，向不知情之第三人詐得財物，於八十七年七
月二十三日起陸續為警查獲，並扣得原判決附表一至附表五所示之物等情，因而撤銷
第一審關於甲○○部分之判決，改判依牽連犯規定，從一重論處甲○○共同連續意圖
供行使之用，而偽造有價證券罪刑，固非無見。
惟查：(一)原判決認定黃水德、上訴人甲○○先後與﹁林武義﹂基於偽造有價證券及詐
欺取財之犯意聯絡……甲○○自八十七年一月間某日起至同年七月二十三日止……連
續多次由林武義提供客戶所需如原判決附表二編號一……之偽造支票及原判決附表一
編號七……之人頭支票交與黃水德，黃水德即自行以林武義交付之發票人印章蓋用印
文於發票人欄，並填寫金額、發票日，或委由甲○○、謝秀桃填寫金額、發票日以接
續完成偽造原判決附表五編號二四、三六、四一、附表七編號一、二所示之偽造支票
等情。理由中謂黃水德、甲○○就原判決附表五編號二四、三六、四一所示以他人名
義冒名開戶請領支票後偽造，就附表七編號一、二所示以他人名義冒名開戶請領之支
票偽造後持之販售，係犯刑法第二百零一條第一項之偽造有價證券罪等語 (原判決第
二七頁) 。但原判決事實欄明確記載﹁附表五編號二四、三六、四一之偽造支票，未
及行使即在黃水德在三重住處為警查扣﹂，原判決附表五亦註明該附表係﹁被告黃水
德在台北縣三重市○○街六十二號三樓為警查扣之物﹂，上開偽造支票既在黃水德住
處查扣，並非自上訴人住處起出，似非黃水德交付上訴人而由上訴人填寫金額、發票
日所接續完成偽造；另原判決附表七編號一、二之偽造支票，固經證人吳玉砲證稱其
未申領支票使用，並有相關銀行檢附之退票理由單存卷可參 (見原審卷第二五九頁台
北銀行南京東路分行函、第三二四頁世華聯合商業銀行中山分行函) ，但上開偽造支
票，究憑何證據認定係黃水德交付上訴人而由上訴人填寫金額、發票日所接續完成偽
造，而非黃水德自行偽造完成後始交付上訴人販賣，此與上訴人是否確有偽造支票之
行為，及判斷上訴人是否與黃水德、林武義共犯偽造有價證券罪，至有關係，原判決
未詳為論列，已有未合。且原判決認定﹁黃水德即自行……或委由甲○○、謝秀桃填
寫金額、發票日以接續完成偽造原判決……所示之偽造支票﹂，理由中又謂﹁謝秀桃
所販售之支票均屬人頭支票，並無偽造，亦無何證據證明其知被告黃水德、甲○○有
偽造支票情事﹂云云 (原判決第二九頁) ，事實與理由前後矛盾，同有未當。(二)上訴
人於原審否認有偽造支票之行為，原判決固說明附表二編號一、二王聯銘、興傑企業
有限公司之支票，在上訴人住處為警查獲時，其上之發票日、面額均已填妥 (僅面額
部分填載錯誤) ，且上訴人於警訊時供稱支票購入時是空白支票，其以查扣之支票打
字機打印金額錯誤而未交給買主等語，因認上訴人有偽造支票情事。但原判決認定上
訴人與黃水德、林武義所共同偽造之支票，係如原判決附表五編號二四、三六、四一
及附表七編號一、二所示，並不包括附表二編號一、二之支票在內 (其中編號一王聯
銘之支票，原判決認票面金額填載錯誤視為未記載，非屬有效之票據，編號二興傑企
業有限公司之支票則經該公司負責人郭在文同意開戶使用，並非偽造，見原判決第十
五、十六、二七、三一頁) ，則上訴人有無分擔實施本件偽造支票犯行，是否如原判
決所認定接續完成偽造原判決附表五編號二四、三六、四一、附表七編號一、二所示
之偽造支票，即有待究明。且上訴人於原審具狀辯稱查扣之支票打字機及發票用之印
章，係其於八十七年向三重市農會力行分行開戶申領支票所使用之物，有該農會之覆
函可稽，另經比對扣案發票用之印章與附表二編號一、二之支票上之記載完全不同，
該二紙支票之發票日大小也不相同，顯非上訴人所偽造等語 (原審卷第一四一、一四
二頁) ，原判決對上訴人前開有利之辯解事項與證據，未予審酌論列，亦嫌理由欠備
。(三)原判決認附表二編號一王聯銘之支票 (票號ＱＷ0000000，付款人台灣省
合作金庫板橋支庫) ，係在上訴人住處為警查獲，該紙支票因上訴人打印金額錯誤而
未交給買主，已如前述。乃原判決附表七之一編號十五又將該紙支票列為上訴人所售
出之支票 (見該附表及原判決第二五頁) ，前後不相適合，併有可議。上訴意旨執以
指摘原判決不當，尚非全無理由，應認有發回更審之原因。至原判決理由第十一項就
上訴人不另為無罪之諭知部分，基於審判不可分原則，應一併發回。
據上論結，應依刑事訴訟法第三百九十七條、第四百零一條，判決如主文。
中      華      民      國    九十二    年      四      月     三十     日
                              最高法院刑事第七庭
                                  審判長法官  張  信  雄
                                        法官  賴  忠  星
                                        法官  張  清  埤
                                        法官  呂  永  福
                                        法官  林  開  任
      右正本證明與原本無異
                                              書  記  官
中      華      民      國    九十二    年      五      月      七      日


司法院資訊處製作；財團法人民間司法改革基金會備份。
